【裁判字號】    91,上易,252
【裁判日期】    920114
【裁判案由】    損害賠償
【裁判全文】
臺灣高等法院臺中分院民事判決      九十一年度上易字第二五二號
      上  訴  人  甲○○
                  乙○○○
                  丁○○
      被  上訴人  丙○○
右當事人間請求損害賠償事件，上訴人對於中華民國九十一年五月七日臺灣臺中地方
法院九十年度訴字第三六九五號第一審判決提起上訴，並為訴之擴張，本院判決如左
：
      主      文
上訴及擴張之訴均駁回。
第二審訴訟費用，由上訴人負擔。
      事      實
一、上訴人聲明求為判決：(一)原判決廢棄。(二)右廢棄部分，被上訴人應給付上訴人甲
    ○○、乙○○○各為新臺幣（下同）七十五萬八千四百四十六元、六十二萬六千
    零二十一元，及均自起訴狀繕本送達翌日即民國（下同）九十年十一月十四日起
    至清償日止，按年息百分之五計算之利息。(三)第一、二審訴訟費用，除減縮部分
    外，均由被上訴人負擔。又為訴之擴張，聲明求為判決：被上訴人應再給付上訴
    人甲○○、乙○○○各七萬五千元。其陳述略以：
  (一)被上訴人丙○○於八十八年十一月二十八日上午八時十分許，駕駛車牌號碼ＧＪ
    －六一八九號自用小客車，沿台中市○○○路由西向東行駛，行經柳川西路與五
    權路交叉路口時，本應注意車前狀況，隨時採取必要之安全措施，並注意於號誌
    變換之際，交叉路口內有無其他車輛未及煞停駛入，依當時路況並無不能注意之
    情形，竟疏未注意，於穿越上開交叉路口時，未注意右前方有被害人王守清駕駛
    車牌號碼ＴＴＫ－五七七號機車沿五權路由南往北駛入上開交叉路口，致被上訴
    人所駕小客車右前車頭與王守清所駕機車之左側車身發生踫撞，使王守清因撞擊
    而飛起，跌落於上開交叉路口之五權路往北車道路面。被上訴人於車禍發生之際
    ，本應注意王守清跌落情形並採取緊急煞車等必要安全措施，避免輾壓王守清，
    依當時路況亦無不能注意之惰形，竟疏未注意採取緊急煞車等必要安全措施，而
    繼續將其小客車向左前方偏駛，並輾過王守清之胸部，使王守清因而受有胸部挫
    傷、多處肋骨骨折等傷害，送醫後不治死亡。
  (二)被上訴人於刑事法院審理時自承：「當天我是行駛在柳川西路往公館路方向，到
    五權路時是紅燈，我停下來，綠燈時我往前開即將經過路口時，我的右側被撞了
    一下，因為衝力而身體及車輛向左偏，並感覺車下有壓到東西」。依上述被上訴
    人自承之行車動線及一般駕駛注意右方來車之角度予以連續拍照所得照片顯示，
    被上訴人停車起步進入上開交叉路口至與王守清機車踫撞前，可以清楚看到右前
    方數十公尺外五權路慢車道上由南往北行駛之機車，故以客觀之路況及一般人之
    注意能力而言，被上訴人在進入上開交叉路口後，與被害人踫撞前，可以清楚看
    到被害人之機車自右前方數十公尺外駛來，如稍加注意即可輕易採取煞車或閃避
    措施，避免發生事故，其竟疏未注意，而致與被害人之機車發生踫撞，自應認為
    有過失。刑事判決竟認依當時情況被上訴人實無法防範，顯有違誤。被上訴人於
    檢察官相驗時自承「大概是約距離我二公尺前才看到他」、「行進中也沒有再特
    別注意來車」。可知被上訴人於通過上開交岔路口時，並未注意右前方之被害人
    來車，致生本件車禍，應有過失。
  (三)依台中市○○○道路交通事故調查報告表、台中市警察局交通警察隊肇事現場圖
    所示，被害人王守清係沿五權路由南往北直行，並無「由五權路轉過來」之事實
    ，證人何保國竟證稱「王守清由五權路轉過來，被上訴人開車沒辨法注意到他」
    云云，顯與事實不符。又機車倒地刮地痕起點尚在交叉路口內，並無證人何保國
    所稱被上訴人的車子開到幾乎過五權路進入柳川西路時始與被害人之機車發生踫
    撞之情形。況證人何保國在被上訴人之後方，既自承可清楚看到王守清所駕機車
    自右方駛來，被上訴人又豈會無法看到王守清之機車？證人何保國證稱是被害人
    之機車撞擊被上訴人右前車頭云云，此與被害人機車之車頭未受損之事實不符。
    證人何保國之證詞，前後矛盾且與事實不合之瑕疵，不足以證明被上訴人於車禍
    發生前至發生時之行車狀況，顯有偏袒迴護被上訴人之嫌。台灣省台中市區車輛
    行車事故鑑定委員會八十九年二月二日中市鑑字第八九００五一號函、台灣省車
    輛行車事故覆議鑑定委員會八十九年五月二十五日府覆議字第八九０五一五號函
    ，均係以假設證人何保國之證詞為屬實，其所推認被上訴人無肇事因素之鑑定結
    論，即非可採。
  (四)被上訴人駕車進入交叉路口疏未注意右前方被害人來車致兩車發生踫撞已有過失
    。且於兩車發生踫撞後應可預見被害人將會跌落在其所駕汽車附近，而應立即做
    緊急煞車之防險措施。被上訴人既於綠燈剛起步時進入交叉路口，即無不能緊急
    煞車之情形。詎其踫撞後亦未採取緊急煞車等防險措施，猶曲線行駛超過二十點
    一公尺以上，於輾斃王守清後，未將車輛緊急煞停，再繼續行駛一段距離才停止
    ，亦顯有過失。原審及刑事判決竟認事出突然，在瞬間非人所能反應云云，即屬
    違誤。
  (五)按因故意或過失，不法侵害他人之權利者，負損害賠償責任，民法第一百八十四
    條定有明文。又不法侵害他人致死者，對於支出醫療及增加生活上需要之費用或
    殯葬費之人，亦應負損害賠償責任。被害人對於第三人負有法定扶養義務者，加
    害人對於該第三人亦應負損害賠償貴任，民法第一百九十二條第一、二項亦定有
    明文。本件上訴人甲○○、乙○○○為被害人王守清之父母，且為王守清之法定
    繼承人，就醫療費之部分，應得協議由甲○○本於民法第一百九十三條第一項及
    第一千一百四十八條之規定向被上訴人求償。而不法侵害他人致死者，被害人之
    父母雖非財產上之損害，亦得請求賠償相當之金額，民法第一百九十四條亦有明
    定。是以上訴人甲○○、乙○○○依上開法條之規定，請求被上訴人賠償下列之
    損害：
  １、扶養費：(1)上訴人甲○○為被害人之父親，三十二年二月十三日生，目前並無
      職業，於被害人八十八年十一月二十八日死亡時為五十六歲，依「行政院統計
      處男性八十八年台灣地區簡易生命表」所示，尚有二一、七三年殘餘生命，則
      可受扶養之年限為二十二年，依八十九年度綜合所得稅扶養親屬寬減額柒萬肆
      仟元計算，並按霍夫曼計算法扣除中間利息後，其一次可請求之扶養費總計為
      壹佰壹拾壹萬柒千陸佰捌拾柒元（74000x15.103875 =0000000）。惟上訴人甲
      ○○之配偶乙○○○尚存，並另有一子王守均，一女王月紅，是被害人應負法
      定扶養義務之責任為四分之一，故上訴人甲○○得向被上訴人請求貳拾柒萬玖
      仟肆佰貳拾貳元整之扶養費（0000000/4=279422）。(2)上訴人乙○○○為被害
      人之母親，三十九年八月七日生，為一家庭主婦，於被害人死亡時係四十九歲
      ，依「行政院統計處女性八十八年台灣地區簡易生命表」所示，尚有三一．四
      ０年殘餘生命，則可受扶養之年限為三一年，依八十九年度綜合所得稅扶養親
      屬寬減額柒萬肆仟元計算，並按霍夫曼計算法扣除中間利息後，其請求扶養費
      總計為壹佰肆拾萬捌仟壹佰陸拾玖元整（74000X19.029 315=0000000）。惟上
      訴人乙○○○之配偶甲○○尚存，並另有一子王守均，一女王月紅，是被害人
      應負法定扶養義務之責任為四分之一，故上訴人乙○○○得向被上訴人請求參
      拾伍萬貳仟零肆拾貳元整之扶養費（即0000000 /4= 352042）。
  ２、醫療費及殯葬費：
      本件車禍發生後為搶救被害人支出醫療費伍仟壹佰貳拾元。為辦理被害人後事
      支出殯葬費參拾參萬貳仟參佰伍拾元。上訴人甲○○兩項支出共計參拾參萬柒
      仟肆佰柒拾元。
  ３、精神慰撫金：(1)甲○○部分：被害人極為孝順懂事，為分擔家計更是勤奮工作
      ，省吃儉用。豈料驟然意外死亡，著令上訴人甲○○悲痛逾恆，家庭也失去重
      要之經濟來源。尤有甚者，本案發生至今已近二年，被上訴人甲○○一再辯稱
      伊無責任，絲毫未曾表示歉意，遑論為民事賠償。而上訴人甲○○為告慰被害
      人在天之靈，多次奔走法院，其間忍受喪子之痛苦煎熬及求助無門之窘境，實
      非常人所能忍受。爰請求慰撫金壹佰伍拾萬元，應屬合理。(2)乙○○○部分：
      被害人與上訴人乙○○○母子情深，向來親子關係融洽，且正值青年階段，人
      生本應是光明璀燦，擁有無限美好遠景，父母對之期望甚高，驟然與世長辭，
      白髮人送黑髮人，近二年來上訴人乙○○○每每思及被害人，內心即痛苦難耐
      ，幾乎天天以淚洗面，所受到之精神打擊甚鉅。爰請求慰撫金壹佰伍拾萬元，
      應甚為合理。
  ４、以上總計上訴人甲○○部分為貳佰壹拾壹萬陸仟捌佰玖拾貳元（即279422＋33
      7470＋150OOOO =0000000），上訴人乙○○○部分為壹佰捌拾伍萬貳仟零肆拾
      貳元整（即352042＋150OOOO =0000000）。因本件上訴人二人已依法領取機車
      強制責任險壹佰貳拾萬元整，上訴人二人各受償陸拾萬元整，予以扣除後各為
      壹佰陸拾陸萬陸仟捌佰玖拾貳元、壹佰肆拾萬貳仟零肆拾貳元。又被害人亦應
      負過失責任，而各減縮請求金額二分之一，故本件上訴人甲○○得向被上訴人
      請求柒拾伍萬捌仟肆佰肆拾陸元，上訴人乙○○○得請求被上訴人賠償陸拾貳
      萬陸仟零貳拾壹元。
  ５、上訴人甲○○、乙○○○請求被上訴人賠償精神慰撫金部分，另為訴之擴張，
      二人各擴張請求被上訴人賠償精神慰撫金柒萬伍仟元。本件請求賠償精神慰撫
      金部分，上訴人甲○○、乙○○○原起訴各請求壹佰伍拾萬元，應予擴張各為
      壹佰陸拾伍萬元，即每人增加拾伍萬元，因被害人亦應負二分之一過失責任，
      而各擴張請求柒萬伍仟元。
  (六)原審判決認被上訴人駕車行經台中市○○路與柳川西路交叉路口時，見其南北行
    向之號誌為綠燈後始起步通行，既係依規定遵守交通規則而行車，當可信賴東西
    行向之被害人王守清亦將同時為必要之注意並遵守交通號誌而暫停，且依法律、
    習慣及日常生活經驗觀之，被上訴人既已前進將近三十七點四公尺而幾乎通過五
    權路完畢，當可信賴應無其他汽、機車將自五權路前來，亦無從預知王守清將有
    闖越紅燈之違規行為，嗣被上訴人發現王守清與其相近（約二公尺）且無暫停之
    意時，實已無充裕之時間足以採取適當之閃避措施以防免本件交通事故之發生，
    被上訴人就王守清突發不可知之高度違規行為既無預防之義務，復無任何證據資
    料足資證明被上訴人有超速行駛或其他違規情事，是被上訴人既已遵守交通規則
    且為必要之注意始於綠燈通過上開交岔路口，則在未預見王守清會闖紅燈復無充
    足時間得採取適當措施之下，縱生有王守清死亡之結果，考量被上訴人就本件事
    出突然之事故，依當時情形實屬不能期待其應能注意而不注意而為防範，堪認被
    上訴人就王守清死亡一事，並無任何過失可言云云。但被上訴人駕車進入肇事交
    岔路口後仍有相當之時間及距離注意避免發生撞擊，如予注意即可採取煞車或閃
    避措施，避免發生事故，然其竟疏未注意，而致與被害人之機車發生踫撞，其就
    本件車禍之發生，應認為有過失。原判決認為無過失，其推理顯與事實不符。
  (七)又汽車行駛時，駕駛人應注意車前狀況及兩車併行之間隔，並隨時採取必要之安
    全措施，道路交通安全規則第九十四條第三項定有明文。本件被上訴人有足夠之
    時間及距離將車輛煞停，依常理，被害人王守清既於碰撞後飛起並墜落地面，被
    上訴人於看見並聽見被害人王守清在其正前方墜落地面，竟未煞停車輛，卻任令
    其駕車往正前方之被害人王守清墜落處行駛，於踫撞後行駛超過二十點一公尺輾
    壓王守清後，所駕車輛又行駛一段距離才停車，明顯未依前揭道路交通安全規則
    第九十四條第三項之規定，顯有過失。原判決竟認被上訴人於碰撞後，無法注意
    被害人王守清自其車輛前方飛行並墜落於其前方二十‧一公尺處，而認被上訴人
    對於其輾壓過被害人王守清之胸部乙節無過失云云，顯有違誤。
  (八)本件縱使被害人駕駛機車有違規闖紅燈之行為，惟其侵害之法益僅是交通行政上
    之道路交通安全規定，影響被上訴人行車之順暢而已，因被上訴人是汽車駕駛，
    受到汽車車體之保護，理當不會有生命之憂。被上訴人卻於發現即將與被害人之
    機車發生踫撞時，不採取煞車之安全措施，除違反前揭道路交通安全規定外，另
    發生侵害被害人生命、身體法益之危險，權衡法益輕重結果，被上訴人自負有避
    免上述危險發生之義務。換言之，本件縱認被害人有前階段違反交通安全規定之
    情形致生兩車踫撞之事故，惟基於保護道路機車駕駛之生命、身體法益之理由，
    被上訴人仍不能執此為其後階段放任駕駛（不採取煞車之安全措施）之免責理由
    。本件被害人是因胸部挫傷、併多處肋骨骨折及內出血導致之外傷性休克死亡，
    明顯是因被上訴人後階段放任駕駛不採取煞車之安全措施而輾壓被害人所造成之
    結果，如被上訴人於發現兩車即將踫撞後，立即將其所駕汽車剎停，縱使被害人
    於兩車踫撞後飛起跌落地面，仍不會發生被害人死亡之結果。由此觀之，被上訴
    人就其後階段未採取煞車安全措施之放任駕駛行為，尤應負過失之責任。
二、被上訴人聲明求為判決：(一)上訴駁回。(二)第二審訴訟費用由上訴人負擔。其陳述
    略以：
  (一)被上訴人丙○○駕駛自用小客車沿柳川西路由南往北方向行駛，行經五權路口遇
    紅燈而停車等候綠燈，號誌轉變成綠燈時，有察看左右兩側均無來車，交岔路口
    及交岔路口附近亦無任何車輛或行人，乃起步前進，於已經完全通過五權路東往
    西方向之內側車道，並已即將通過五權路東往西方向之外側車道時，竟被王守清
    所駕駛之機車猛烈撞擊。因撞擊之力量很大，造成被上訴人之身體重心偏移，上
    半身突然偏往右側，而當時被上訴人之雙手均輕握著方向盤（中間下方），連帶
    使汽車也偏向左側方向行駛。按王守清之機車是自被上訴人汽車之右邊、稍後方
    急速衝撞自小客車之右前輪及上方，而由王守清撞擊後整個人飛起來，且落地位
    置距機車刮地痕起點長達十五公尺左右，即足證機車車速之快，撞擊力道之強，
    則被上訴人因上半身因而突然偏向右側，放在方向盤中間下方之手急遽下移，連
    帶帶動方向盤，使汽車偏向左邊行駛，此乃猛烈撞擊物理力之作用，焉能苛責被
    上訴人於被猛烈撞擊後，仍能保持汽車不偏向左邊行駛？再者，整個事故過程只
    在一瞬之間，並無充分之時間可以仔細觀察，更無足夠之反應時間，可以正確判
    斷並採取事後客觀上被認為最正確之緊急舉措。且被上訴人受不可預見之撞擊後
    ，上半身整個偏向右側，復驚魂未定，坐在自小客車內，因有車頂、車前柱等遮
    蔽上方之視線，豈能苛責被上訴人應能注意到王守清當時是飛起來及其飛起來之
    路線？其既是右側被撞，則會將方向盤本能地，或受撞擊力之作用而偏向左側，
    此乃最自然之事。
  (二)被上訴人是綠燈剛起步，車速也不快，僅約時速三十公里而已，死者卻係闖紅燈
    ，且車速非常快地從被上訴人右側衝過來，而被上訴人所駕駛之自小客車剛好行
    進到轉角之位置前方，所以根本無從注意到會有機車完全無視被上訴人汽車之存
    在，如此快速的從五權路闖紅燈衝過來，逕撞到被上訴人駕車之右側前輪及右前
    輪上方鈑金 (被上訴人自小客車之右前輪圈蓋被玉守清之機車左側擦撞而掉落，
    參見相驗卷第六頁、第四十五頁之照片），並使撞擊痕跡向前至接近右前車燈處
    。被上訴人隱約見到急速接近之機車時，機車距汽車僅約二公尺，根本來不及採
    取避免發生被撞擊之行為。按王守清之機車本不在該交岔路口中，亦不在交岔路
    口附近，其行進方向是紅燈，被上訴人復已起步前進完全通過五權路東往西方向
    之內側車道，即已前進將近二十公尺，並非僅係經過原等候紅燈之停車線，王守
    清對於在其正前方之被上訴人汽車，顯然早已能夠看見。而王守清之機車是自被
    上訴人之右側急駛而來，被上訴人當時復注意車前之狀況，且該處道路適有部分
    轉彎，對於右側之視線較差，苟非將頭大幅度轉向右邊，並仔細再次察看，客觀
    上確實不能察覺右方遠處有人闖紅燈，則豈能苛責被上訴人在事前已盡相當注意
    察看兩側並無人車，且未發現任何異常狀況之情形下，就王守清闖紅燈並快速衝
    撞而來之嚴重違反交通安全規則、嚴重違反常情之行為，仍應有預見之注意義務
    ？被上訴人之行為，完全合乎社會常規，完全未逾越社會相當性，上訴人認被上
    訴人就此仍有預見之可能，並有預見王守清竟會闖紅燈衝撞來之注意義務，顯有
    不當。
  (三)本件交通事故，被上訴人並無任何過失，上訴人所為事實上之主張，核與實情不
    符，實際上是王守清駕駛機車以高速行駛並闖紅燈，嚴重疏未注意其前方已有被
    上訴人之自用小客車在交岔路口，王守清之機車於疾速右轉高速行駛中，其機車
    左側車身猛烈撞擊被上訴人自小客車右前輪上方，實非被上訴人所得注意亦非有
    足夠時間可採取緊急煞車等緊急措施。據在場證人何保國迭次結證稱王守清從五
    權路由南往北行駛速度很快，且連闖二個紅燈，又沒有煞車就直接撞上，被上訴
    人汽車右前輪附近，撞擊後死者飛越被上訴人車輛，為被上訴人車輛左前及左後
    輪輾過等語，足證被上訴人對於本件事故之防免實無期待可能性。被上訴人所駕
    駛之自小客車遭受王守清機車撞擊力道強烈，於一瞬之間，自無法看清王守清身
    體之去向，亦無法及時煞停車輛。又於自小客車受猛烈撞擊後，依物理定律，該
    自小客車因遭受來自右方之作用力，必然會偏向左前方行駛，致輾壓王守清一情
    ，亦非可歸責於被上訴人。且本件經台中市車輛行車事故鑑定委員會及台灣省車
    輛行車事故覆議鑑定委員會鑑定結果，亦均認定「王守清駕駛機車違反號誌指示
    進入路口，為肇事原因，被上訴人並無肇事原因」。台中市車輛行車事故鑑定委
    員會及台灣省車輛行車事故覆議鑑定委員會，均是由對於交通事故責任研判素有
    專門學識、經驗之專家擔任，應有相當高之公信力，其所採取之注意義務判斷標
    準，顯較合乎社會生活之需要。被上訴人應無違背社會相當性所要求之合理注意
    義務，就本件車禍之發生完全無過失。
  (四)案發後檢察官第一次偵查，依法為不起訴之處分，嗣再議發回後，雖經檢察官勉
    強起訴，但經台灣台中地方法院刑事庭法官親自現場履勘，並傳訊目擊證人何保
    國，詳細調查審理，亦認定被上訴人丙○○並無過失，而為無罪之判決，並於判
    決中詳述其認定被上訴人丙○○並無過失之依據與理由。嗣刑案經上訴後，本院
    刑事庭亦認定被上訴人丙○○並無過失，並於判決中詳細說明其依據與理由，判
    決駁回上訴確定。上訴人之主張忽視社會相當性原則，完全漠視交通安全法令等
    規範意義，強求依規定於綠燈時直線行駛之被上訴人，應無限擴大其注意力，甚
    至連王守清高速闖紅燈、急劇右轉、嚴重未注意車前狀況等極為嚴重反常、客觀
    上一般人均難以注意及之情形，均應注意及之；且完全無視被告之自小客車右前
    輪上方被機車猛烈撞擊後，依物理慣性定律，上半身必定急速、劇烈向右偏移，
    以致重心不穩，且汽車受來自右側之強烈撞擊後，依物理運動定律亦必會偏向左
    方行進。
  (五)按「汽車駕駛人依規定遵守交通規則行車時，得信賴其他汽車駕駛人亦能遵守交
    通規則，故關於他人違規行為所導致之危險，僅就可預見，且有充足時間可採取
    適當之措施以避免結果之發生時，負其責任，對於他人突發不可知之違規行為並
    無防止之義務。又刑法上之過失犯，以行為人對於犯罪結果之發生按其情節應注
    意，並能注意，而不注意者，始克相當；若事出突然，依當時情形，不能注意時
    ，縱有結果發生，仍不得令負過失責任」（最高法院八十七年度台非字第三三七
    號刑事判決）。「汽車駕駛人，除應依道路交通安全規則為一般之注意外，尚有
    依實際情況而異之特別注意義務，故所謂信賴原則之適用，應以自身並未違規為
    前提；且縱本身無違規情形，如於他人之違規事實已極明顯，同時有充足之時間
    可以採取適當之措施以避免發生交通事故之結果時，亦不得以信賴他方定能遵守
    交通規則，以免除自己之責任」（最高法院八十八年度台上字第七六八號刑事判
    決）。「在限速四十公里之路段，行經交岔路口，如已減速至二十五公里之時速
    行駛，是否仍有應注意而不注意之情節，即有研究之餘地。實情是否如此？原判
    決並未敘明其理由，難認適法。按所謂信賴原則，指行為人在社會生活中，於從
    事某種具有危險性之特定行為時，如無特別情事，在可信賴被害者或其他第三人
    亦會相互配合，謹慎採取適當行動，以避免發生危險之適當場合，倘因被害者或
    其他第三人之不適當行動，而發生事故造成損害之結果時，該行為人不負過失責
    任。依此一原則，汽車駕駛人應可信賴參與交通行為之對方，亦將同時為必要之
    注意，相互為遵守交通秩序之適當行為，而無考慮對方將會有違反交通規則之不
    當行為之義務。故汽車駕駛人如已遵守交通規則且為必要之注意，縱有死傷結果
    之發生，其行為仍難認有過失可言」（最高法院八十八年度台上字第一八五二號
    刑事判決）。「按汽車駕駛人雖可信賴其他參與交通之對方亦能遵守交通規則，
    同時為必要之注意，謹慎採取適當之行動，而對於不可知之對方違規行為並無預
    防之義務，然因對於違規行為所導致之危險，若屬已可預見，且依法律、習慣、
    法理及日常生活經驗等，在不超越社會相當性之範圍應有注意之義務者，自仍有
    以一定之行為避免結果發生之義務；因此，關於他人之違規事實已極明顯，同時
    有充足之時間可採取適當之措施以避免發生交通事故之結果時，即不得以信賴他
    方定能遵守交通規則為由，以免除自己之責任」（最高法院八十八年度台上字第
    一八五九號刑事判決）。
  (六)為簡化爭點，被上訴人於原審時即表示對於上訴人所主張之扶養費計算式並無意
    見。對於醫療費用五千一百二十元，亦無意見。另關於喪葬費部分，因依上訴人
    所提單據，不足以證明確為喪葬所必要，且是否合理亦不無疑問，為期明確，爰
    先否認。關於精神慰撫金部分，則顯然過高，並非有據。但被上訴人並無任何過
    失，自無賠償之責。退萬步言之，縱認被上訴人亦不無疏失，惟被害人王守清嚴
    重過失，甚至是自甘冒險行為，上訴人亦應承受王守清之嚴重過失之不利益，應
    依民法第二百十七條與有過失之規定，免除被上訴人賠償責任，或大幅減輕賠償
    金額，以期公允。又上訴人甲○○、乙○○○已各受領強制汽車責任保險之理賠
    金各六十萬元，合計一百二十萬元。而強制汽車責任保險法第三十條規定：「保
    險人依本法規定給付之保險金，視為加害人或被保險人損害賠償金額一部分；加
    害人或被保險人受賠償請求時，得扣除之」。如上所述，被上訴人並無肇事原因
    ，依法無賠償之義務，縱認被上訴人亦不無稍有肇事原因，但上訴人二人仍應承
    受王守清之嚴重違規冒險致肇事之過失責任。而依上訴人減縮或擴張後之請求金
    額合計為一百五十三萬四千四百六十七元，則於依上開規定扣除強制汽車責任保
    險之理賠金一百二十萬元後，亦所剩無幾矣。
      理      由
一、本件上訴人主張被上訴人於八十八年十一月二十八日八時十分許，駕駛車牌號碼
    ＧＪ－六一八九號自用小客車，沿台中市○○○路由南向北往中港路方向行駛，
    行經柳川西路與五權路交岔路口時，適有被害人王守清駕駛車牌號碼ＴＴＫ－五
    七七號機車，駛入上開交岔路口，被上訴人所駕小客車右前車頭與王守清所駕機
    車之左側車身互為碰撞，王守清因撞擊而飛起，跌落於所駕自用小客車左前方之
    五權路與柳川西路交岔路口靠五權路往北車道路面，被上訴人於該車禍發生後，
    將其小客車向左前方偏駛，而輾過王守清之胸部，王守清因而受有胸部挫傷、多
    處肋骨骨折等傷害，送醫後不治死亡之事實，業經證人何保國證述綦詳，且有調
    閱之台灣台中地方法院檢察署八十八年度相字第三００五號卷宗、八十九年度偵
    字第一五０九九號卷宗內所附台中市○○○道路交通事故調查報告表、照片二十
    五張、檢察官督同法醫相驗之勘驗筆錄、相驗屍體證明書、驗斷書為憑，復為被
    上訴人所不爭執，可信為真實。上訴人並以：被上訴人在進入上開交岔路口後
    ，與被害人王守清踫撞之前，可以清楚看到王守清之機車自右前方數十公尺外駛
    來，如稍加注意即可輕易採取煞車或閃避措施，避免發生事故，其竟疏未注意，
    而致與王守清之機車發生踫撞，顯有過失。證人何保國證稱王守清由五權路轉
    過來，被上訴人開車無法注意王守清等語與事實不符，且證人對於王守清之行車
    速度並未正確掌握，是以台灣省台中市區車輛行車事故鑑定委員會八十九年二月
    二日中市鑑字第八九００五一號函，及台灣省車輛行車事故覆議鑑定委員會八十
    九年五月二十五日府覆議字第八九０五一五號函均依據證人何保國所證而推認被
    上訴人無肇事因素之鑑定結論，即非可採。被上訴人於兩車發生踫撞後應可預
    見王守清將會跌落在被上訴人所駕汽車附近，而應立即緊急剎車，且被上訴人並
    無不能緊急煞車之情形，惟被上訴人並未為之，復於踫撞後曲線行駛超過二十點
    一公尺以上，輾斃王守清後，又行駛一段距離才停車，亦有過失，應負損害賠償
    責任之理由，依侵權行為之法律關係，提起本訴。其請求判決命被上訴人賠償之
    金額如下：
  (一)附帶民事訴訟起訴狀向原審起訴請求被上訴人給付上訴人甲○○壹佰伍拾壹萬陸
    仟捌佰玖拾貳元、乙○○○壹佰貳拾伍萬貳仟零肆拾貳元，及其法定遲延利息。
  (二)提起上訴時以被害人亦應負二分之一過失責任為由，減縮為被上訴人應給付上訴
    人甲○○七十五萬八千四百四十六元、乙○○○六十二萬六千零二十一元，及其
    法定遲延利息。
  (三)嗣又為訴之擴張，再就精神慰撫金部分，擴張請求被上訴人應給付上訴人甲○○
    、乙○○○各七萬五仟元。
二、被上訴人則否認伊對本件車禍應負過失責任，並針對上訴人主張伊應負過失責任
    之前述各項理由，提出抗辯稱：本件車禍係因王守清駕駛機車以高速行駛
    並闖紅燈，並嚴重疏未注意其前方已有伊所駕之自用小客車在交岔路口，於疾速
    右轉高速行駛中機車之左側車身猛烈撞擊伊自小客車右前輪上方，實非伊所得注
    意，亦非伊有足夠時間可採取緊急煞車等緊急措施。且據在場證人何保國證稱王
    守清從五權路由南往北行駛速度很快，連闖二個紅燈，又沒有煞車就直接撞上伊
    之汽車右前輪附近，撞擊後王守清飛越伊車輛，為伊車輛左前及左後輪輾過等語
    ，亦足證伊對於本件事故之防免實無期待可能性。又伊所駕駛之自小客車遭受王
    守清機車撞擊力道強烈，於一瞬之間，自無法看清王守清身體之去向，亦無法及
    時煞停車輛。況伊之自小客車於受猛烈撞擊後，依物理定律，該自小客車因遭受
    來自右方之作用力，必然會偏向左前方行駛，是以伊車輾壓王守清，仍不可歸責
    於伊等語，資為抗辯。
三、經查：駕駛人駕駛汽車，應遵守道路交通標誌、標線、號誌之指示，道路交通安
    全規則第九十條前段定有明文。又汽車駕駛人依規定遵守交通規則行車時，固得
    信賴其他汽車駕駛人亦能遵守交通規則，是關於他人違規行為所導致之危險，僅
    就可預見，且有充足時間可採取適當之措施以避免結果之發生時，負其責任，對
    於他人突發不可知之違規行為並無防止之義務（最高法院八十七年度台非字第三
    三七號刑事判決意旨參照）。但汽車駕駛人，除應依道路交通安全規則為一般之
    注意外，尚有依實際情況而異之特別注意義務，故所謂信賴原則之適用，應以自
    身並未違規為前提；且縱本身無違規情形，如於他人之違規事實已極明顯，同時
    有充足之時間可以採取適當之措施以避免發生交通事故之結果時，亦不得以信賴
    他方定能遵守交通規則，以免除自己之責任」（最高法院八十八年度台上字第七
    六八號刑事判決意旨參照）。本件事故發生之地點係位於台中市○○路與柳川西
    路交岔路口為一設有行車管制號誌（即紅綠燈）以指示四方車輛、行人行進之交
    岔路口，有台中市○○○道路交通事故調查報告表附於前揭相驗卷宗、現場照片
    八張在卷可稽。而本件車禍之發生，業據目擊證人何保國於原審結證稱：「被告
    過路的中線，死者才闖紅燈過來，我的位置在被告後方，所以我看得很清楚，我
    於綠燈時，在左轉時，我看到死者已經闖過第一個紅燈，即橋頭的位置，當時被
    告已近十字路口中線，經過一、二秒後即發生撞擊，死者的機車是直行」等情在
    卷。足見本件車禍之發生，係導因於被害人王守清駕駛輕機車違反號誌指示而進
    入路口。又依前揭相驗卷宗及台灣台中地方法院檢察署九十年度偵續字第七號卷
    宗內所附之肇事現場圖及兩方車輛受損之照片觀之，被上訴人所駕駛之自小客車
    於肇事後停於五權路往五權五街方向車道路旁，被害人王守清之機車倒於柳川西
    街往公館路方向車道，機車後方留有刮地痕約十八點一公尺，刮地痕起點在五權
    路與柳川西路交岔路口內近五權路往五權五街方向車道與柳川西路往公館路方向
    車道夾角處，於被上訴人小客車後方即五權路往五權五街與柳川西路往南方向車
    道夾角處留有被害人之血跡一處，被害人之機車呈右倒，主要受損部分為左側腳
    踏板處，機車車頭未有受損，而被上訴人小客車主要受損部位則在車身右側前輪
    與車頭燈之間的板金，右前輪輪圈蓋掉落地面（見相驗卷第四十四頁至第四十八
    頁之照片），顯示王守清闖越紅燈後，於撞擊前將機車往柳川西路右轉，以致其
    機車左側車身撞擊被上訴人小客車車身右側前輪與車頭燈之間的葉子板，機車再
    往柳川西路滑行而留有刮地痕約十八點一公尺，是本件車禍係王守清駕駛機車自
    側面撞擊被上訴人小客車，亦可認定。王守清於燈號警示為紅燈禁止通行之際，
    仍無視於號誌警示，而以高速穿越交岔路口闖紅燈，嚴重疏未注意其前方已有被
    上訴人之自用小客車在交岔路口，致其機車於疾速行駛中，左側車身猛烈撞擊被
    上訴人自小客車右前輪上方，衡情實非被上訴人有足夠時間可採取緊急閃讓措施
    所可避免。又被上訴人所駕駛之自小客車遭受王守清機車撞擊力道強烈，於撞擊
    之瞬間，被上訴人自無法看清王守清身體之去向，且自小客車受猛烈撞擊後，發
    生偏向左前方行駛，致輾壓王守清之結果，亦非被上訴人所能避免。本件經台中
    市車輛行車事故鑑定委員會及台灣省車輛行車事故覆議鑑定委員會鑑定結果，亦
    均認定「王守清駕駛機車違反號誌指示進入路口，為肇事原因」無誤。是以上訴
    人以前述各項理由，主張被上訴人對本件車禍應負過失責任，本院認為尚
    難成立。
四、惟參酌前揭最高法院八十八年度台上字第七六八號刑事判決「信賴原則之適用，
    應以自身並未違規為前提」之意旨，被上訴人必須係依規定遵守交通規則而行車
    ，始可主張信賴原則之適用。本件被上訴人駕駛自用小客車沿台中市○○○路由
    南往北方向行駛，至五權路與柳川西路交岔路口處發生事故，該路段係屬市區道
    路，其行車速限為時速四十公里（台灣台中地方法院檢察署八十八年度相字第三
    ００五號卷第十六頁台中市○○○道路交通事故調查報告表記載），而被上訴人
    於事故發生後，在接受處理員警查詢其事故發生當時之行車速度時，係向處理員
    警報稱「時速約四０－五０公里」、「綠燈直行」（台灣台中地方法院檢察署八
    十八年度相字第三００五號卷第一０三頁台中市警察局交通警察隊肇事現場圖當
    事人陳述經過欄記載），被上訴人並於該記載之後簽名，足見被上訴人當時之行
    車速度並未依規定遵守交通規則，有違反修正前道路交通安全規則第九十三條第
    一項第一款「行車速度，在市區道路，時速不得超過四０公里」之規定。被上訴
    人雖謂：伊係在等紅綠燈剛轉綠燈起步，所以車速只有二、三十公里，對於在警
    訊時說三、四十公里之事，已不太記得，對於員警在制作道路交通事故調查報告
    表時，記載伊當時車速五十公里，係綠燈直行時肇事，乃係員警在回派出所時，
    問伊平時開車的速度，伊回答車速五十公里，並非事故發生當時之行車速度五十
    公里，伊簽名當時疏忽沒有看清楚云云。然處理事故之員警不可能查問被上訴人
    平時開車的速度，而被上訴人亦不可能將其平時開車的速度，告知處理之員警記
    入肇事現場圖所附交通事故調查表內，被上訴人前開所辯違反常情，殊無可取。
    被上訴人於本件事故發生當時既有超速行駛之違規，而行車速度之快慢，勢將影
    響撞擊力道之大小及駕駛人之反應控制能力，是以不能認定被上訴人對本件車禍
    無過失責任。前揭台中市車輛行車事故鑑定委員會及台灣省車輛行車事故覆議鑑
    定委員會鑑定結果，認「被上訴人並無肇事原因」部分，為本院所不採。原審會
    同台中市政府警察局交通隊至現場勘驗，亦係以依交通管制燈號轉換綠燈後起步
    行駛，而進行測試，故測試結果所認被上訴人之車速僅由時速０公里往三十公里
    加速，車速並不快云云，自難執為認定被上訴人車速不快之依據。參酌前述最高
    法院八十八年度台上字第七六八號刑事判決意旨，被上訴人有違規超速行駛，即
    不得主張信賴原則之適用。本件雖係被害人王守清闖紅燈高速穿越交岔路口肇事
    ，但被上訴人違規超速行駛，致影響反應控制能力及撞擊之力道，亦為併合發生
    危害之原因，仍應負過失之責任。惟依被上訴人違規超速，被害人王守清闖紅燈
    高速穿越交岔路口，雙方之過失情節顯有不同，本院認以被上訴人應負肇事責任
    百分之二十，被害人王守清應負肇事責任百分之八十為適當。
五、按因故意或過失，不法侵害他人之權利者，負損害賠償責任，民法第一百八十四
    條定有明文。又不法侵害他人致死者，對於支出醫療及增加生活上需要之費用或
    殯葬費之人，亦應負損害賠償責任。被害人對於第三人負有法定扶養義務者，加
    害人對於該第三人亦應負損害賠償責任。而不法侵害他人致死者，被害人之父母
    雖非財產上之損害，亦得請求賠償相當之金額。本件上訴人甲○○、乙○○○為
    被害人王守清之父母，其本於民法第一百九十二條第一項第二項、第一百九十四
    條之規定，請求被上訴人賠償扶養費、醫療費、殯葬費、精神慰撫金，自屬有據
    。茲分別說明如下：
  (一)上訴人甲○○請求扶養費貳拾柒萬玖仟肆佰貳拾貳元，其為被害人之父親，三十
    二年二月十三日生，目前並無職業，於被害人八十八年十一月二十八日死亡時為
    五十六歲，依「行政院統計處男性八十八年台灣地區簡易生命表」所示，尚有二
    一‧七三年殘餘生命，則可受扶養之年限為二十二年，依八十九年度綜合所得稅
    扶養親屬寬減額柒萬肆仟元計算，並按霍夫曼計算法扣除中間利息後，其一次可
    請求之扶養費為壹佰壹拾壹萬柒千陸佰捌拾柒元（74000x15.103875 =0000000）
    。惟上訴人甲○○之配偶乙○○○尚存，並另有一子王守均，一女王月紅，是被
    害人應負法定扶養義務之責任為四分之一，故上訴人甲○○得請求之扶養費為貳
    拾柒萬玖仟肆佰貳拾貳元整（0000000/4=279422）。
  (二)上訴人乙○○○為被害人之母親，三十九年八月七日生，為一家庭主婦，於被害
    人死亡時係四十九歲，依「行政院統計處女性八十八年台灣地區簡易生命表」所
    示，尚有三一．四０年殘餘生命，則可受扶養之年限為三一年，依八十九年度綜
    合所得稅扶養親屬寬減額柒萬肆仟元計算，並按霍夫曼計算法扣除中間利息後，
    其請求扶養費為壹佰肆拾萬捌仟壹佰陸拾玖元整（74000X19.029315 =0000000）
    。惟上訴人乙○○○之配偶甲○○尚存，並另有一子王守均，一女王月紅，是被
    害人應負法定扶養義務之責任為四分之一，故上訴人乙○○○得請求之扶養費為
    參拾伍萬貳仟零肆拾貳元整（即0000000 /4= 352042）。
  (三)上訴人甲○○請求醫療費伍仟壹佰貳拾元，其中包括健保給付八百二十元，優免
    六十元，此二項應予扣除，實際支出為四千二百四十元。
  (四)上訴人甲○○請求殯葬費參拾參萬貳仟參佰伍拾元，此經其提出相關殯葬單據為
    證，核其支出顯為目前殯葬禮俗所必要，應認屬正當。
  (五)上訴人甲○○、乙○○○原起訴請求精神慰撫金各壹佰伍拾萬元，嗣為訴之擴張
    ，各請求壹佰陸拾伍萬元，彼等以被害人極為孝順懂事，為分擔家計更是勤奮工
    作，省吃儉用。豈料驟然意外死亡，著令上訴人甲○○、乙○○○悲痛逾恆，家
    庭也失去重要之經濟來源，故而為上述之請求。本院認其受喪子之痛苦煎熬，各
    請求慰撫金壹佰陸拾伍萬元，應屬合理。
六、由以上總計上訴人甲○○得請求扶養費二十七萬九千四百二十二元、醫療費四千
    二百四十元、殯葬費三十三萬二千三百五十元、精神慰撫金一百六十五萬元，共
    為二百二十六萬六千零十二元。上訴人乙○○○得請求扶養費三十五萬二千零四
    十二元、精神慰撫金一百六十五萬元，共為二百萬二千零四十二元。茲以被上訴
    人應負肇事責任百分之二十計算，上訴人甲○○得請求被上訴人賠償四十五萬三
    千二百零二元（元以下四捨五入），上訴人乙○○○得請求被上訴人賠償四十萬
    零四百零八元（元以下四捨五入）。但因本件上訴人二人均陳明已依法領取機車
    強制責任險壹佰貳拾萬元，上訴人二人各受償陸拾萬元。按強制汽車責任保險人
    依強制汽車責任保險法規定給付之保險金，視為加害人損害賠償金額之一部分，
    加害人受賠償請求時，得扣除之，強制汽車責任保險法第三十條定有明文。本件
    上訴人等二人業已受領前開強制汽車責任保險之保險金，其金額均已超過得請求
    賠償之數額，則被上訴人自無須再為給付。上訴人請求給付，係先將前開強制汽
    車責任保險金自其所算可得請求之總金額中予以扣除，並以被害人應負過失責任
    僅二分之一，再就扣除後之金額減半核算，且對於醫療費伍仟壹佰貳拾元，其中
    包括健保給付八百二十元，優免六十元，此二項未予扣除，是其請求被上訴人給
    付甲○○壹佰伍拾壹萬陸仟捌佰玖拾貳元，嗣減縮為七十五萬八千四百四十六元
    ，又為訴之擴張請求柒萬伍仟元，共為捌拾參萬參仟肆佰肆拾陸元；請求被上訴
    人給付乙○○○壹佰貳拾伍萬貳仟零肆拾貳元，嗣減縮為六十二萬六千零二十一
    元各柒萬伍仟元，又為訴之擴張請求柒萬伍仟元，共為柒拾萬壹仟零貳拾壹元。
    均為無理由，不應准許。
七、原審以本件被上訴人不應負侵權行為損害賠償責任為由，駁回上訴人之訴及其假
    執行之聲請，其理由雖屬不同，而依前揭說明，原審駁回上訴人之訴及其假執行
    之聲請，則仍為正當，本件上訴及其擴張之訴，即為無理由，均應予駁回。
八、兩造其餘之攻擊防禦方法，經審酌結果，與本案判決結果無影響，爰不一一論述
    ，併此敘明。
九、據上論結，本件上訴及擴張之訴均為無理由，依民事訴訟法第四百四十九條第一
    項第二項、第七十八條、第八十五條第一項前段，判決如主文。
中      華      民      國    九十二    年      一      月     十四     日
~B1民事第五庭審判長法  官  陳滿賢
~B2                法  官  朱  樑
~B3                法  官  古金男
右為正本係照原本作成。
不得上訴。
~B                書記官  王麗英
中      華      民      國    九十二    年      一      月     十五     日
                                                                        Ｈ


司法院資訊處製作；財團法人民間司法改革基金會備份。
